【裁判字號】    95,簡上,74
【裁判日期】    951020
【裁判案由】    返還不當得利
【裁判全文】
臺灣桃園地方法院民事判決              95年度簡上字第74號
上?訴?人  丙○○?住桃園縣平鎮市○○里○○路115號
訴訟代理人?甲○○?住桃園縣中壢市龍平里龍壽新村37號
被?上訴人?乙○○?住桃園縣中壢市龍平里龍壽新村26號
上列當事人間請求返還不當得利事件，上訴人對於民國94年12月
30日本院中壢簡易庭94年度壢簡更字第1號第一審判決提起上訴
，本院於民國95年9月26日言詞辯論終結，判決如下：
    主  文
原判決關於駁回上訴人後開第二項之訴部分，暨命上訴人負擔訴
訟費用之裁判均廢棄。
被上訴人應給付上訴人新台幣拾柒萬玖仟柒佰貳拾捌元及自民
國九十二年六月十八日起至清償日止，按年息百分之五計算之利
息。
其餘上訴駁回。
第一、二審訴訟費用由被上訴人負擔四分之三，餘由上訴人負擔
。
    事實及理由
一、本件上訴人於原審提起反訴主張：
(一)坐落桃園縣八德市○○段537 之14地號、537 之15地號、53
    7 之16地號土地及其上建號1144、1145、1146號之房屋（下
    稱系爭房地）係伊信託登記在被上訴人名下，伊於民國77年
    6 月22日終止兩造間信託關係，詎被上訴人仍於78年11月1
    日至86年11月3 日間，將系爭不動產出租並收取租金新台幣
    （下同）432,000 元，且未將系爭不動產返還與伊，至伊另
    案起訴請求被上訴人返還信託物即系爭不動產獲得勝訴判決
    確定，辦理移轉登記時，始取回系爭不動產，被上訴人此期
    間占有系爭不動產受有相當於租金之不當得利500,000 元，
    爰依不當得利及侵權行為之法律關係，求為判命被上訴人給
    付500,000 元，及自77年4 月12日起至清償日止，按週年利
    率百分之五計算之利息。
(二)本件上訴人所請求為信託關係終止後之請求權，而非原判決
    所指摘信託關係終止前之請求權，故原判決所援用之最高法
    院73年台上字第2669號、最高法院84年台上字第265 號、最
    高法院89年台上字第1525號意旨等毫無適用之餘地，於法殊
    有違背，原判決自有違誤。信託關係終止後，受託人保有信
    託財產（保有物權）之法律上原因已不存在，按無法律上之
    原因而受利益，致他人受有損害者，應返還其利益。雖有法
    律上之原因，而其後已不存在者，亦同。民法第179 條定有
    明文。按不當得利之受領人，除返還其所受利益外，如本於
    該利益更有所取得者，並應返還，民法第181 條定有明文。
    所謂更有所取得者，如本於該利益取得孳息或使用收益是。
    （最高法院56年台上字第2113號判決參照）自明。揆諸上開
    情理，原判決明顯違法，請求予以廢棄。
(三)並聲明：
  1.原判決廢棄。
  2.被上訴人應給付上訴人500,000 元，及自77年4 月12日起至
    清償日止，按週年利率百分之五計算之利息。
二、被上訴人則以：
(一)坐落於桃園縣八德市○○段537 、537-1 、537-2 、537-3
    號四筆土地於67年11月10日至71年8 月25日間雖登記於上訴
    人名下，但依據74年修正前親屬法規定，其所有權應為上訴
    人之夫邵旭所有（71年6 月19日地號分割後為桃園縣八德市
    ○○段537-14、537-15、537-16地號），71年8 月25日至86
    年4 月19日間為被上訴人所有。經過多年訴訟，於86年4 月
    9 日判決移轉為上訴人所有，86年4 月9 日前所有權人係為
    被上訴人，出租與訴外人馮陞鉌，收取租金款項共計40餘萬
    元為合法收取，該房地如何處理係被上訴人權利範圍內之事
    ，並無不當得利之事實存在，上訴人請求返還50萬元毫無根
    據及理由，尤其68,000元更為無中生有，係毫無根據及理由
    之請求。本案土地之所有權係被上訴人以800,00 0元購買所
    得，被上訴人係房屋之起造人，故被上訴人之房地有權係依
    中華民國之合法地政機關登記後取得。
(二)上訴人主張本案土地為信託，但始終未說明信託之目的及理
    由，按信託行為係以移轉所有權為目的之一種法律行為，是
    信託關係之發生，必須信託人與受託人訂立信託契約，否則
    無信託關係可言。另依民事訴訟法第277 條之規定，上訴人
    主張之權利應由上訴人負舉證之責。本件上訴人始終無法證
    明系爭土地為信託與被上訴人，當無請求給付500,000 元之
    問題。上訴人為達詐騙之目的，不擇手段矇騙審理法官，謊
    稱70年4 月底之結欠單第1 項所記載「結欠679,400 元」並
    非購買系爭土地之結欠款項，而係上訴人之夫邵旭承擔其胞
    兄邵有忠在緬甸向被上訴人借錢使用之債務，但上訴人自訴
    訟開始至終結，未曾在書狀中陳述或親自出庭口述證明，邵
    有忠亦未曾向被上訴人借款679,400 元。並聲明：請求駁回
    上訴。
三、本院判斷：
(一)系爭土地之前身為桃園縣八德鄉○○段第537 地號等土地，
    上訴人於67年3 月9 日向訴外人呂壬、彭松富、袁彭招娘等
    人購買，於69年9 月10日以買賣為原因移轉登記所有人為李
    了一名義，嗣上訴人將桃園縣八德鄉○○段第537 、537 之
    1 、537 之2 、537 之3 等地號土地，併其所有同段第539
    之1 、539 之2 、539 之3 、539 之4 、539 之5 、539 之
    6 等土地，與他人簽訂合建契約，將前揭土地合併為同段第
    537 地號，再依合建後房屋位置，另行分割出第537 之14、
    537 之15、537 之16地號土地，及其上門牌號碼為桃園縣八
    德市○○路297 、299 、301 號等房地，並以被上訴人名義
    登記；其後上訴人以其已於77年6 月22日發函通知被上訴人
    終止信託關係為由，訴請被上訴人返還信託物，嗣經法院認
    定上訴人為系爭房地之所有權人而將系爭房地信託登記予被
    上訴人，上訴人本於信託契約之終止，訴請被上訴人將系爭
    房地所有權移轉登記予上訴人為有理由，而判決上訴人勝訴
    確定等情，業據本院依職權調閱兩造間返還信託物事件案卷
    （本院77年度訴字第1069號、臺灣高等法院79年度上字第88
    4 號、81年度上更（一）字第214 號、83年度上更（二）字
    第107 號，最高法院81年度台上字第1388號、83年度台上字
    第512 號、85年度台上字第1951號等民事案卷）核閱屬實。
    而上訴人因前開事件獲得勝訴判決確定後，已於86年4 月9
    日將系爭房地所有權移轉登記於己，亦有系爭房地之土地及
    建物登記謄本附卷可憑。
(二)又被上訴人另訴以系爭房地既經確定判決認定為上訴人所有
    ，相關之房屋及土地稅捐，自應由上訴人負擔，是被上訴人
    為上訴人給付各該房屋稅、地價稅，上訴人自應返還，爰依
    民法第179 條不當得利及同法第546 條委任事務費用償還等
    法律關係，請求上訴人返還上開金額，經本院95年度簡上字
    第72號確定判決，判命上訴人給付被上訴人52,722元之被上
    訴人代付之房屋稅、地價稅等情，業據本院依職權調閱兩造
    間返還不當得利事件案卷（本院94年度壢簡字第578 號、95
    年度簡上字第72號等民事案卷）核閱屬實。
(三)按訴訟標的之法律關係，於確定之終局判決中經裁判者，當
    事人之一造以該確定判決之結果為基礎，於新訴訟用作攻擊
    防禦方法時，他造應受其既判力之拘束，不得以該確定判決
    言詞辯論終結前，所提出或得提出而未提出之其他攻擊防禦
    方法為與該確定判決意旨相反之主張（最高法院42年台上字
    第1306號判例參照）。本件系爭房地依上開確定判決既認定
    係上訴人借用被上訴人名義信託登記在被上訴人名下，則上
    訴人即為系爭信託房地之實際所有權人，當無疑義，且兩造
    間之信託關係復已於76年5 月28日經上訴人為終止之意思表
    示而終止，則自信託關係終止時起，上訴人更應負擔系爭房
    地之稅捐義務（包括房屋稅、地價稅）52,722元。
(四)按信託契約乃信託人為達成一定經濟上之目的，將超過該目
    的之財產所有權移轉於受託人，使其成為權利人，而約束受
    託人僅在該目的之範圍內行使權利之契約。在信託關係存續
    中，受託人就受託財產行使權利，於內部關係言，固應受信
    託人所授與權利範圍之限制，然信託人尚無權請求受託人返
    還受託財產，受託人亦不負返還之義務，惟於信託關係消滅
    後，信託人始得請求受託人返還，而受託人自受信託人催告
    時起，負給付遲延責任，最高法院79年度台上字第2029號著
    有判決可資參照。查本件系爭房地之信託關係，經上訴人終
    止信託關係後，被上訴人本應返還系爭房地與上訴人，然被
    上訴人不僅未返還，甚而將系爭房地出租訴外人馮陞鉌，期
    間自78年11月1 日起至86年11月3 日止，每月租金4,500 元
    ，總計獲得租金利益432,450 元（計96個月又3 日，4,500
    ×96 3/30 ＝432,450） ，致上訴人受有損害，此項利益與
    受損害間即有相當因果關係，且因信託關係已終止，受託人
    保有信託財產（保有物權）之法律上原因已不存在，按無法
    律上之原因而受利益，致他人受有損害者，應返還其利益。
    雖有法律上之原因，而其後已不存在者，亦同，民法第179
    條定有明文。是本件受有損害之上訴人自得本於不當得利之
    法律關係，請求受有利益之被上訴人返還不當得利43 2,450
    元，又因上訴人於本院審理中，迄未舉證證明其業已催告被
    上訴人返還該利益，是其僅得請求起訴狀繕本送達被上訴人
    翌日起之利息。
(五)按二人互負債務，而其給付種類相同，並均屆清償期者，各
    得以其債務，與他方之債務，互為抵銷，民法第334 條第1
    項前段定有明文。查本件被上訴人對於上訴人起訴之請求，
    提出抵銷之抗辯，而其對於上訴人有清償期屆至之52,722元
    之債權，已如前述，按諸上開法條之明文，被上訴人抵銷之
    抗辯，自屬可採。是被上訴人以其上開對於上訴人之債權抵
    銷後，尚需給付上訴人379,728 元及自92年6 月18日起至清
    償日止，按週年利率百分之五計算之利息。就上訴人請求給
    付金額379, 728元部分，自屬應予准許；至逾上開部分，上
    訴人之請求，即屬不應准許。從而原審就上開應予准許部分
    ，所為上訴人敗訴之判決，自有未洽，上訴論旨指摘原判決
    此部分不當，求予廢棄改判，為有理由；就上開不應准許部
    分，所為上訴人敗訴之判決，並無不合，上訴論旨指摘原判
    決此部分不當，求予廢棄改判，為無理由。
四、至兩造其餘之攻擊或防禦方法及未經援用之證據，經本院斟
    酌後，認為均不足以影響本判決之結果，自無逐一詳予論駁
    之必要，併此敘明。
五、據上論結，本件上訴為一部有理由，一部無理由，依民事訴
    訟法第436 條之1 第3 項、第450 條、第449 條第1項 、第
    79條，判決如主文。
中    華    民    國    95    年    10    月    20    日
                  民事第一庭    審判長法  官  郭琇玲
                                      法  官  陳勇松
                                      法  官  陳婉玉
以上正本係照原本作成
本判決不得上訴
中    華    民    國    95    年    10    月    20    日
                                      書記官  劉雅玲


司法院資訊處製作；財團法人民間司法改革基金會備份。
